臺灣板橋地方法院民事判決　　八十九年度簡上字第二六號
　　上　訴　人　丑○○
　　　　　　　　甲○
　　　　　　　　乙○○
　　　　　　　　丙○○
　　　　　　　　辛○○
　　　　　　　　子○○
　　　　　　　　丁○○
　　　　　　　　壬○○
　　　　　　　　癸○○
　　　　　　　　戊○○
　　　　　　　　己○○
　　法定代理人　庚○○
右當事人間請求拆屋還地事件，上訴人對於中華民國八十八年十月十九日臺灣板橋地
方法院板橋簡易庭八十八年度板簡字第八九四號第一審判決提起上訴，本院判決如左
：
    主      文
原判決關於命上訴人甲○、乙○○、丙○○、辛○○、子○○、丁○○、壬○○、癸○○、戊○○、己○○應將坐落台北縣三峽鎮○○段東眼小段第十八地號土地上如附
圖所示Ａ部分面積一百二十三平方公尺之建物（門牌號碼台北縣三峽鎮有木里有木一
七九號之二）拆除部分，及該部分假執行之宣告，並訴訟費用之裁判均廢棄。
右開廢棄部分，被上訴人在第一審簡易之訴及其假執行之聲請均駁回。
其餘上訴駁回。
第一、二審訴訟費用由上訴人負擔五分之四，餘由被上訴人負擔。
    事      實
甲、上訴人方面：
一、聲明：求為判決：。
  (一)原判決廢棄。
  (二)右廢棄部分，被上訴人第一審之訴及假執行之聲請均駁回。
二、陳述：除與原判決記載相同者，茲引用之外，補稱：
  (一)被上訴人就本件係重複提起訴訟：按「當事人不得就已起訴之事件，於訴訟繫屬
    中，更行起訴」，民事訴訟法第二百五十三條定有明文。查被上訴人提起本件訴
    訟之理由，係主張上訴人於門牌號碼台北縣三峽鎮有木里有木一七九之二號房屋
    後之空地，用以建築三層之樓房及公共廁所，而要求上訴人拆屋還地。惟被上訴
    人前已於鈞院就同一事實提起訴訟（第一審案號為八十八年度板簡字第五三一號
    ），復於八十七年七月間在鈞院再提起本件訴訟，二事件之當事人、訴之聲明及
    請求權基礎均相同，即屬同一事件，則依民事訴訟法第二百四十九條第一項第七
    款規定，自應將本案裁定駁回。
  (二)縱鈞院認被上訴人就本件並未重複起訴，惟原審認定上訴人無正當權源占有系爭
    土地之理由，不外係上訴人丑○○向被上訴人承租坐落台北縣三峽鎮烏來事業區
    三十六林班地中之編號六一、六九及七一號面積共零點三七公頃土地，而於兩造
    辦理續約後，被上訴人已減除面積零點零九公頃土地以供台北縣三峽鎮公所闢建
    停車場，該零點零九公頃林地上有上訴人丑○○自建之系爭三層樓房云云。惟查
    被上訴人自始至終僅主張兩造有減除零點零九公頃之租賃面積，然並未舉證該零
    點零九公頃究竟是指何塊特定土地而言？又是否即為本件系爭建物坐落之處？而
    上訴人亦僅說明兩造有糾紛之原因，從未自承減除之零點零九公頃土地面積即為
    系爭房屋坐落之處，則原審以此作為判決上訴人無權占有系爭土地之理由，顯屬
    牽強。
  (三)次查上訴人丑○○有增建系爭房屋之行為，於八十五年七月二十六日其與被上訴
    人換立租賃契約時，此事已為被上訴人所明知，並確實得到被上訴人之同意，或
    至少被上訴人認該行為並非違反契約約定，始會進而同意簽訂系爭契約，則本件
    建物自屬租賃契約之範圍，概被上訴人既於八十五年換約時，已明知建物實際面
    積包括本件三層樓房建物，而仍同意與上訴人丑○○、甲○換約，足見雙方已合
    意不以該租賃契約形式上標示之面積為準，而以實際興建之面積為租賃之面積甚
    明。況兩造之租賃契約雖目前已經到期，然上訴人自日據時代即居住此地，與一
    般之租賃不同，應認只要上訴人提出續約之申請，被上訴人即負同意之義務。因
    此被上訴人並非無權占有，當無疑問。
  (四)況除上訴人丑○○、甲○及丁○○外，其餘上訴人根本未曾居住在系爭土地，原
    審僅詢問丁○○，並未詢問其他上訴人，亦未於履勘系爭建物時實地查證其他上
    訴人有無占有系爭房地，即憑空認定其他上訴人有占有系爭土地之情事，洵屬無
    據。退步言之，原審亦認定系爭建物為上訴人丑○○所自建，與其他上訴人毫無
    關聯，縱設其他上訴人亦占有系爭土地，亦僅為占有人，並非興建房屋之人，何
    來拆屋之義務？顯非合理至明。
三、證據：除援用第一審所提證據外，補提本院八十八年度板簡字第五三一號拆屋還
    地民事事件起訴狀影本一紙及申請書影本二件為證。
乙、被上訴人方面：
一、聲明：如主文第一項所示。
二、陳述：除與原判決記載相同者，茲引用之外，補稱：
  (一)本件系爭土地乃位於台北縣境內，而台北縣土地之實際管理使用者為被上訴人行
    政院農業委員會林務局新竹區管理處，依最高法院五十一年度台上字第二六八○
    號判例，被上訴人就系爭土地得以實際管理者之資格起訴，自有當事人能力，合
    先敘明。
  (二)被上訴人雖於另案即鈞院八十八年度板簡字第五三一號事件中請求上訴人拆屋還
    地，惟該案請求之標的為本件標的三層樓房坐落位置之前之土地，且與本件之法
    律關係各自有別，即案件之土地部分，乃被上訴人前曾出租與上訴人丑○○及甲○，而被上訴人已對上訴人丑○○、甲○終止租賃契約，其等卻仍占有使用系爭
    土地所提起之訴訟，與本件乃被上訴人與三峽鎮公所間終止租賃契約所生之法律
    關係，並不相同，自無重複起訴之問題。
  (三)本件被上訴人與上訴人丑○○所訂租賃契約減除之面積共零點零九公頃部分，係
    位於烏來事業區第三十六林班區之七一圖號位置，該減除部分面積，被上訴人已
    收回大部分並已提供三峽鎮公所闢建為停車場，況上訴人於原審法官現場履勘時
    ，亦不爭執系爭契約所減除之零點零九公頃土地，即位於履勘及測量現場，上訴
    人今又反覆爭執，顯不足採。
  (四)就本件之系爭土地兩造並未訂有租賃契約，兩造僅就系爭土地「前」之部分土地
    曾訂有租地建屋之租賃契約，且面積僅限於一百五十六平方公尺，並無何同意擴
    建之情事，縱算上訴人所言為真，兩造續訂租賃契約之標的，亦非本件訴訟所指
    稱之範圍，上訴人非法佔用系爭土地，兩造如何有租賃之合意？上訴人又係本於
    何等法律，竟能將被上訴人訂約之意思表示作如此擴大之解釋？
  (五)上訴人十一人均占有於系爭土地上，乃原審履勘現場時由上訴人丁○○所指陳自
    認，上訴人自均應將占有之系爭土地返還予被上訴人。
三、證據：除援用第一審所提證據外，補提上訴人丑○○所簽立之台灣省國有林事業
    區保安林濫墾地清理出租造林契約書影本二件、行政院農業委員會九十年五月二
    十一日（九○）農人字第九○○一二五九一九號函影本一份、台灣省政府農林廳
    林務局七十八年六月三十日七八林人字第二一八八九號函影本暨附附表一份為證
    。
丙、本院依職權調取本院八十八年度板簡字第五三一號拆屋還地民事卷宗（含本院八
    十八年度簡上字第二九六號第二審民事卷宗），並向台北縣樹林地政事務所查詢
    該所於八十八年一月份就本件原審履勘現場時所繪制之複丈成果圖，與本院八十
    八年度板簡字第五三一號之複丈成果圖，二者範圍是否相同？經台北縣樹林地政
    事務所以九十年八月二十三日九十北縣樹地測字第一三六五七號函覆在卷。
    理      由
一、本件系爭建物坐落之土地即台北縣三峽鎮○○段東眼小段第十八地號為國有林地
    ，登記管理者為「台灣省政府農林廳林務局」（現變更名稱為「行政院農業委員
    會林務局」），並由上訴人實際管理，有土地登記謄本一份及台灣省政府農林廳
    林務局七十八年六月三十日七八林人字第二一八八九號函暨所附新竹林區工作站
    別管轄區域一纜表影本一份附卷可參，則依最高法院五十一年台上字第二六八○
    號判例所示，被上訴人自得提起本件訴訟以行使所有權人之權利。又本件被上訴
    人之法定代理人原係余春榮，嗣於訴訟進行中變更為庚○○，經被上訴人聲明由
    庚○○承受訴訟，於法自屬有據，均合先敘明。
二、被上訴人起訴主張坐落台北縣三峽鎮○○段東眼小段第十八地號土地為國有林地
    ，由被上訴人實際負責管理，其上面積六十六公頃之部分土地，乃由原審另一被
    告台北縣三峽鎮公所向被上訴人承租，用以建築公共廁所，租賃期間自民國八十
    三年二月一日起至八十七年一月三十一日止，惟上開台北縣三峽鎮公所之承租地
    竟遭上訴人丑○○建築如附圖所示之三層樓房及公共廁所，並由上訴人無權占有
    使用中，爰依民法第七百六十七條之規定，請求上訴人及原審被告台北縣三峽鎮
    公所拆除如附圖所示Ａ部分面積一百二十三平方公尺之建物，並將上開基地返還
    被上訴人（其中被上訴人訴請被告台北縣三峽鎮公所拆屋還地部分，經原審為被
    上訴人敗訴之判決，且未據被上訴人上訴聲明不服，業已確定）。上訴人則以本
    件與本院八十八年度板簡字第五三一號事件，二者同一，被上訴人就本件顯係重
    複起訴；上訴人丑○○、甲○與被上訴人間本即訂有基地租賃契約，且於八十五
    年七月二十六日兩造換約時，被上訴人亦已明知上訴人丑○○有增建前述建物之
    行為，而仍同意與上訴人丑○○、甲○二人換約，足認雙方已合意將前述建物之
    面積納入該基地租賃契約之範圍，況兩造於八十一年間合意減除之零點零九公頃
    土地，並非本件建物所坐落之處所，而上訴人自日據時代即居住此地，與一般租
    賃不同，應認只要上訴人提出申請，被上訴人即有同意續租之義務，則被上訴人
    並非無權占有，當無疑問；再者，除上訴人丑○○、甲○及丁○○外，其餘上訴
    人根本未曾居住在系爭土地，況前述建物為上訴人薛新寓所自建，與其他上訴人
    毫無關聯，縱設其他上訴人亦占有系爭土地，惟其等既非興建房屋之人，自無拆
    屋之義務等語，以為抗辯。
三、被上訴人主張坐落台北縣三峽鎮○○段東眼小段第十八地號土地為國有林地，由
    被上訴人實際負責管理，其上面積六十六公頃之部分土地，乃由原審被告台北縣
    三峽鎮公所向原告承租用以建築公共廁所，租賃期間自民國八十三年二月一日起
    至八十七年一月三十一日止，惟上開台北縣三峽鎮公所之承租地經上訴人丑○○
    建築如附圖所示Ａ部分建物之事實，業據被上訴人提出土地登記簿謄本一份、台
    灣省國有林地暫准使用租賃契約書影本一份、照片三幀為證，又系爭建物為三層
    樓本國式專造建築物，連同右側之廁所占用前開土地之面積共一百二十三平方公
    尺，復經原審會同地政事務所人員至現場勘驗測量屬實，且為上訴人所不爭執，
    是被上訴人此部分之主張，堪信為真實。至於上訴人既另以前述諸節置辯，則本
    件應審酌之爭點，厥在於：(一)本件有無重複起訴之問題？(二)上訴人有無占用系爭
    土地之正當權源？(三)上訴人全體是否均有拆除如附圖所示建物之義務？等三方面
    。茲本院判斷如下：
  (一)本件與本院八十八年度板簡字第五三一號拆屋還地事件（二審案號為本院八十八
    年度簡上字第二九六號拆屋還地事件）非屬同一事件，當無重複起訴之問題：按
    所謂「同一事件」，係指當事人相同，訴訟標的相同，以及訴之聲明相同、相反
    或可代用而言。經查，本院八十八年度板簡字第五三一號拆屋還地事件，原告即
    本件被上訴人主張之訴之標的法律關係，乃本於其與被告即本件上訴人丑○○、
    甲○簽訂之「國有森林用地暫准租用契約書」終止所生之法律關係，與本件被上
    訴人係主張上訴人無權占用原出租予台北縣三峽鎮公所興建公共廁所之用之土地
    ，二者並不相同，且較之被上訴人在該二案件中聲明上訴人應返還之土地範圍，
    二者亦非同一，此業經本院依職權調取前開八十八年度板簡字第五三一號拆屋還
    地民事卷宗（含本院八十八年度簡上字第二九六號第二審民事卷宗）核閱無訛，
    且經本院向台北縣樹林地政事務所查詢其於八十八年一月份就本件原審履勘現場
    時所繪製之複丈成果圖，與本院八十八年度板簡字第五三一號之複丈成果圖，二
    者範圍是否相同？其結果為二者測量範圍不同，此另有台北縣樹林地政事務所九
    十年八月二十三日九十北縣樹地測字第一三六五七號函一紙在卷可參，益徵本件
    與本院八十八年度板簡字第五三一號事件訴之聲明並不相同、亦無相反或可替代
    之關係。揆諸首揭說明，本件自無重複起訴之問題。
  (二)上訴人並無占用系爭土地之正當權源：上訴人雖以上訴人丑○○、甲○與被上訴
    人間本即訂有基地租賃契約，且於八十五年七月二十六日兩造換約時，被上訴人
    亦已明知上訴人丑○○有增建前述建物之行為，而仍同意與上訴人丑○○、甲○
    二人換約，足認雙方已合意將前述建物之面積納入該基地租賃契約之範圍，況兩
    造所合意減除之零點零九公頃土地，並非本件建物坐落之處所，且上訴人自日據
    時代即居住此地，與一般租賃不同，應認只要上訴人提出申請，被上訴人即負有
    同意續租之義務，則被上訴人並非無權占有等語置辯，並提出台灣省國有林事業
    區內保安林濫墾地清理出租造林契約書影本一份、台灣省國有林暫准使用租賃契
    約書影本二件、台北縣三峽鎮公所七十七年十二月五日北縣峽建字第一九三七四
    號函影本一紙、使用執照申請書影本、使用執照影本、建物權狀影本各一紙及國
    有林事業區墾用林地清理申報表影本一件、申請書影本二件為證，惟查：上開台
    北縣三峽鎮公所北縣峽建字第一九三七四號函、使用執照申請書、使用執照、建
    物權狀及國有林事業區墾用林地清理申報表，其上所載之建物建築面積為一百五
    十六平方公尺、建築物高度為二層樓，與本件建物之面積及樓層高度均不相同，
    是否確為本件建物之申請書及使用執照，已不無可疑；況該文件均為上訴人丑○○與原審被告台北縣三峽鎮公所之往來文件，以及上訴人丑○○單方製作之申報
    文書，皆不足以證明被上訴人有允許上訴人於系爭土地上建築三層樓房及公共廁
    所等建物之意；再審諸被上訴人與上訴人丑○○、甲○所簽訂之各該契約，其中
    被上訴人與上訴人丑○○簽訂、曾於八十一年間換約時雙方合意減除零點零九公
    頃面積以供三峽鎮公所闢建公共停車場、目前租賃面積為零點二八公頃、租賃期
    限自七十八年十一月一日起至八十七年十月三十一日止之租賃契約，依雙方約定
    乃作為造林之用，則上訴人丑○○本無依該造林契約建築房屋之權能，自不因雙
    方嗣於八十一年間減除之零點零九公頃土地位於何處而異其結果；至於上訴人丑
    ○○、甲○雖分別另與被上訴人訂有基地租賃契約，其中上訴人丑○○之承租面
    積為零點零零六公頃即六十平方公尺、上訴人甲○之承租面積為零點零零九六公
    頃即九十六平方公尺，二者合計為一百五十六平方公尺，然該二基地租賃契約之
    法律關係為前述本院八十八年度板簡字第五三一號拆屋還地事件所處理，與本件
    上訴人占用如附圖所示之建物範圍既不相同，已如前述，上訴人當不得援引該二
    份租賃契約，而於本件訴訟中主張有權占有；何況該二份契約業於八十九年六月
    三十日屆期終止，目前上訴人丑○○、甲○與被上訴人間並無租賃關係存在，此
    為本院八十八年度簡上字第二九六號民事判決所確認，上訴人又未能再舉證兩造
    有另訂租約之事，可見上訴人所辯其等為有權占有云云，洵不足採。
  (三)上訴人除丑○○外，並無拆除系爭建物之義務，僅返還本件占用之土地為已足：
    經查如附圖所示之三層樓房建物，係上訴人自行使用，除被告（即上訴人丑○○
    、甲○、乙○○丙○○、辛○○、子○○、丁○○）七人外，尚有壬○○、癸○○、己○○、戊○○等四人居住其內，此據上訴人丁○○於原審履勘現場時當場
    陳稱明確，足認除上訴人丑○○、甲○及丁○○外，其餘上訴人亦同住系爭建物
    內，既均為本件建物之現實占有人，又皆無占有使用系爭土地之正當權源，自當
    同負返還系爭土地之義務。惟如附圖所示之Ａ部分建物，乃上訴人丑○○一人所
    建，此為兩造所不爭執，則除上訴人丑○○以外之其餘上訴人，並非系爭建物之
    所有人，即不負拆除之義務。被上訴人一併請求除丑○○以外之其餘上訴人拆除
    如附圖所示之建物，即無理由，應予駁回。
四、縱上所述，被上訴人依民法第七百六十七條之物上請求權，訴請上訴人丑○○將
    如附圖所示Ａ部分面積一百二十三平方公尺之建物拆除，並將上開基地返還被上
    訴人，及請求上訴人甲○、乙○○、丙○○、辛○○、子○○、丁○○、壬○○
    、癸○○、戊○○及己○○應將如附圖所示Ａ部分建物所坐落之土地返還，為有
    理由，應予准許。其逾此部分之請求，則屬無據，應予駁回。就被上訴人敗訴部
    分，其假執行之聲請亦失所附麗，應併予駁回。原審就超過上開應准許部分，為
    上訴人敗訴之判決，並為假執行之宣告，自有未洽。上訴意旨就此部分指摘原判
    決不當，求予廢棄改判，為有理由。至於上開應准許部分，原審判命上訴人給付
    ，並為假執行之宣告，核無違誤，上訴意旨就此部分仍指摘原判決不當，求予廢
    棄，為無理由，應駁回其上訴。
五、本件判決基礎已臻明確，兩造其餘攻擊防禦及舉證，核與判決結果不生影響，爰
    不另一一論述，附此敘明。
六、結論：本件上訴為一部有理由，一部無理由，依民事訴訟法第四百三十六條之一
    第三項、第四百五十條、第四百四十九條第一項、第七十九條但書、第八十五條
    第一項前段，判決如主文。
中　　　華　　　民　　　國　　九十一　　年　　　一　　　月　　　八　　　日
                                    臺灣板橋地方法院民事第二庭
~B審判長法      官　陳忠行
~B　　　法　    官　崔玲琦
~B　　　法　    官　劉元斐
右正本證明與原本無異
本判決不得上訴
中　　　華　　　民　　　國　　九十一　　年　　　一　　　月　　　十一　　日
~B　　　法院書記官　洪惠玲
